【裁判字號】    98,易,2665
【裁判日期】    990429
【裁判案由】    詐欺
【裁判全文】
臺灣臺北地方法院刑事判決              98年度易字第2665號
公  訴  人  臺灣臺北地方法院檢察署檢察官
被      告  乙○○
上列被告因詐欺案件，經檢察官提起公訴（98年度偵緝字第1898
號），本院判決如下：
    主  文
乙○○幫助犯詐欺取財罪，累犯，處拘役伍拾日，如易科罰金，
以新臺幣壹仟元折算壹日。
    事  實
一、乙○○前於民國96年間因公共危險案件，經臺灣士林地方法
    院以96年交易字第295號判決有期徒刑4月確定，如易科罰金
    ，以新臺幣（下同）1,000元折算1日，後經減為有期徒刑2
    月，如易科罰金，以1,000元折算1日，嗣於97年1月20日執
    行完畢，詎猶不知悔改，其可預見將金融帳戶提供予不特定
    之他人使用，將使該帳戶成為詐騙集團存取詐騙款項，並藉
    以逃避偵查機關查緝之工具，仍基於幫助他人詐欺取財之不
    確定故意，於97年7月7日前不詳時間，在不詳地點將其所申
    辦之華南商業銀行臺北南門分行（下稱華南銀行南門分行）
    帳號000000000000號帳戶之提款卡及密碼，以不詳之代價交
    付與姓名年籍均不詳之詐騙集團成員作為詐騙之帳戶使用。
    嗣甲○○於97年7月7日下午19時許，在臺中市○○區○○里
    ○○街22巷12號7樓之23住處內，接獲真實姓名年籍不詳之
    詐騙集團成員來電，佯稱可提供援交服務，但須先繳付援交
    費用及保證金等語，使甲○○陷於錯誤，因而於翌日（8日
    ）操作自動櫃員機匯款3,000元至乙○○上開華南銀行南門
    分行帳戶，旋遭提領一空，嗣因詐騙集團成員再致電甲○○
    ，以知悉其年籍資料，要求再行匯款，始願銷毀其個人資料
    ，甲○○始驚覺受騙而報警，經警循線查知上情。
二、案經桃園縣政府警察局龍潭分局報告臺灣臺灣桃園地方法院
    檢察署呈請臺灣高等法院檢察署令轉臺灣臺北地方法院檢察
    署檢察官偵查起訴。
    理  由
一、按被告以外之人於審判外之言詞或書面陳述，除法律有規定
    者外，不得作為證據，刑事訴訟法第159條第1項定有明文；
    復按被告以外之人於審判外之陳述，雖不符前4條之規定，
    而經當事人於審判程序同意作為證據，法院審酌該言詞陳述
    或書面陳述作成時之情況，認為適當者，亦得為證據；當事
    人、代理人或辯護人於法院調查證據時，知有第159條第1項
    不得為證據之情形，而未於言詞辯論終結前聲明異議者，視
    為有前項之同意；同法第159條之5規定甚明。本案據以認定
    被告乙○○犯罪事實之證據，部分屬於傳聞證據，惟因被告
    及公訴人於本院言詞辯論終結前，均未對於證據能力聲明異
    議，依刑事訴訟法第159條之5第1、2項規定，視為同意上開
    證據具備證據能力；本院審酌該等傳聞證據作成之情況，亦
    無違法或不當情事，因而認為適當，故該等傳聞證據均具備
    證據能力而得作為證據；至其餘資以認定本案犯罪事實之非
    供述證據（詳後述），亦查無違反法定程序取得之情形，依
    同法第158條之4反面規定，應具證據能力，合先敘明。
二、訊據被告乙○○矢口否認有何幫助詐欺取財之犯行，辯稱：
    伊所申辦之上揭華南銀行南門分行帳號000000000000號帳戶
    係伊於97年7月間從事房屋仲介業時為了匯入佣金所開設，
    當時伊與羅英雄一起住在1位從事代書業務名為林志宏者處
    ，其後伊與林志宏相處不睦，即搬離住處，該帳戶之提款卡
    及存摺、印鑑等物均放置於該處未攜走，伊詢問林志宏，林
    志宏告知伊所遺留之物品皆遭羅英雄處理掉，伊不知道何以
    該帳戶會為詐騙集團持以從事詐騙之用云云。經查：
（一）被害人甲○○於97年7月7日下午19時許，在臺中市○○區
      ○○里○○街22巷12號7樓之23其住處接獲真實姓名年籍
      不詳之詐騙集團成員來電，佯稱可提供援交服務，但要求
      其須先行繳付援交費用及保證金，使甲○○因而陷於錯誤
      ，因而於翌日（8日）操作自動櫃員機匯款3,000元至被告
      上開華南銀行南門分行帳戶，旋遭提領一空等情，業據證
      人甲○○於警詢時證述在卷（臺灣桃園地方法院檢察署97
      年度偵字第19114號卷第60至61頁），被告對此亦不爭執
      ，且有甲○○之華南銀行自動櫃員機交易明細表、被告上
      開帳戶往來明細各1件在卷可稽（上開偵卷第34至35頁、
      第62頁），應堪認定。
（二）被告於本院審理時辯稱其並未提供華南銀行南門分行上揭
      帳戶之金融卡及密碼予詐騙集團成員使用，其所有上開帳
      戶之存摺、印章、提款卡等物均置於當時與羅英雄同住之
      林志宏代書處，後於搬離未攜走，林志宏告知該等物品已
      遭羅英雄處理掉云云，然查：
   1、被告就其辯稱之上開情節並未能舉證以實其說。且依被告
      上開帳戶之往來明細表所示，該帳戶於97年7月1的開戶存
      入1,000元後，旋於同日將該1,000元提領一空，而依被告
      於本院審理時所供述，該帳戶於伊將存入之款項提領一空
      後，即未再使用，然伊該帳戶往來明細所示，該帳戶於其
      後仍有多筆往來資料，且甲○○於97年7月8日匯入3,000
      元後，旋遭人持提款卡提領一空。又依被告於本院審理中
      所述，其所使用之提款卡密碼均為00000000，其中1031係
      其出生月日，0182則為其以前所使用電話之號碼，均為其
      容易記憶使用之號碼，且其亦供稱是否曾將該密碼書寫在
      提款卡上，亦無記憶，則其既使用自己所熟悉易記之號碼
      為提款卡之密碼，當無另行書寫密碼於其上之必要。則除
      非係被告自行將提款卡及密碼交付予他人使用，否則何以
      該持用提款卡之人知悉被告提款卡之密碼，而得順利於他
      人匯款入該帳戶後，即得持提款卡將之提領一空。故被告
      辯稱該提款卡及密碼等物係其於搬離林志宏處所時遺留於
      該處云云，與事實顯有不符，難予採信。
   2、按銀行之金融帳戶事關個人之財產及信用，係極為重要之
      物，如有遺失，不僅可能損失個人錢財，亦可能遭人持為
      不法利用，致影響個人之信用狀況，故一般人於存摺、印
      鑑等物遺失之際，均會馬上向銀行掛失止付，甚或報警處
      理，但被告卻陳稱其於搬離林志宏代書處時，未將上開帳
      戶之提款卡、存摺及密碼等物攜離，且亦未過問該等物品
      之流向，甚至陳稱將該等物品隨便丟置在房間內，所辯與
      常情顯有未符，足見被告上揭辯稱係臨訟為求卸責，而隨
      意編派之詞，自無可採。
   3、又被告雖於本院審理時陳稱，當時與其同住於林志宏代書
      處之羅英雄可為其證明此事，惟被告並無法陳明羅英雄之
      年籍資料及住址，以供本院傳喚到庭作證，又無法自行偕
      同羅英雄到庭為證，自無法資為有利被告認定之依據，附
      此敘明。
（三）衡以近年來政府已廣為向民眾宣導如何防範犯罪集團恐嚇
      或施詐，一般人如遇帳戶存摺、提款卡遺失或遭竊，為防
      止其存款遭盜領或帳戶遭不法使用，必當於發現後立即向
      金融機構辦理掛失補發手續，而持被告上揭銀行帳戶實施
      犯罪之人對此當亦知之甚詳，而於原帳戶所有人掛失止付
      後，即無法以拾得或竊得之存摺、金融卡提領該戶內之存
      款，如有意犯罪之人如不能掌控帳戶之來源，逕以拾得或
      竊得之他人帳戶為其犯罪轉帳收款工具，則其向被害人詐
      欺取財，縱成功欺騙被害人將款項匯入該帳戶後，卻極有
      可能因帳戶所有人即時掛失止付而無法提領，則前述大費
      周章所從事之犯罪行為，非但要冒犯罪後遭追訴、處罰之
      風險，且徒然平白無故替原帳戶所有人帳戶匯入金錢，卻
      無法得償其犯罪目的，無異為人作嫁，亦即，為前述犯罪
      之人士所使用之轉帳收款帳戶，必然屬於其等在特定時間
      得以確定掌控之人頭帳戶，若非其已經確定所使用之帳戶
      所有人必然不會在被害人轉帳，及其前往提款、收款之期
      間前往報警或掛失止付，以現今人頭帳戶充斥社會之狀況
      ，應不至於尚須以具高度風險之帳戶從事犯罪。而能充分
      掌控他人帳戶為人頭帳戶完成犯罪之此等確信，在帳戶係
      拾得或竊得之情形，充滿不確定之可能性，益證本件不可
      能係被告所辯稱其帳戶之存摺、提款卡等物為其友人羅英
      雄所丟棄，致遭詐騙集團成員持以利用，應係被告將其上
      揭銀行帳戶之提款卡及密碼等交予他人使用至明。
（四）金融帳戶為個人理財之工具，申請開設金融帳戶並無任何
      特殊之限制，一般民眾皆能自由申請開戶，並得同時在不
      同金融機構申請多數存款帳戶使用，乃眾所週知之事實。
      依一般人之社會生活經驗，倘係合法收入，本可自行向金
      融行庫開戶使用，而無向他人承租、購買或要求提供帳戶
      之必要。又如他人不以自己名義申請開戶，而向他人收購
      、承租或洽借金融機構帳戶使用，衡諸常情，一般通常智
      識之人亦可認知此應係為免他人得悉使用帳戶者之真實身
      分，而能合理懷疑該承租、收購或要求提供帳戶者目的在
      於供犯罪所用。況且，近來新聞媒體，對於不肖犯罪集團
      常大量收購或使用他人存款帳戶後，再持以供作犯罪使用
      ，藉此逃避檢警查緝之情事，多所報導；一般人亦均有妥
      為保管及防止他人任意使用存摺、提款卡及密碼之認識，
      縱遇特殊情況，偶須交付帳戶供他人使用，亦必深入瞭解
      用途及判斷合理性，始予提供，且該等專有物品如落入不
      明人士手中，而未加以闡明正常用途，極易被利用為與財
      產有關之犯罪工具，此乃依一般生活經驗即能體察之常識
      ，而對於非有正當理由，竟徵求他人提供帳戶者，客觀上
      可預見其目的，無非為供為某資金之存匯後再行領用，且
      其中過程必係有意隱瞞或掩飾行為人之真實身分，本件被
      告已成年，依其智識程度及社會經驗，應可預見將自己帳
      戶之提款卡及密碼提供他人使用，將可能幫助他人實施財
      產犯罪，惟其仍將之交付他人使用，顯見縱使被告交付之
      帳戶提款卡及密碼經該人供為犯罪之用，亦不違反其本意
      ，其顯有幫助本案遂行詐欺取財犯行之未必故意，已足認
      定。
（五）綜上所述，被告上開所辯，顯為臨訟飾卸脫免之詞，殊無
      可信，本案事證明確，被告幫助詐欺取財之犯行，堪以認
      定，應予依法論科。
三、按刑法上之幫助犯，係對於犯罪與正犯有共同之認識，而以
    幫助之意思，對於正犯資以助力，而未參與實施犯罪之行為
    者而言（最高法院75年度臺上字第1509號、84年度臺上字第
    5998號、88年度台上字第1270號判決參照）。被告提供其所
    有之上開銀行帳戶之提款卡及密碼予他人作為向被害人詐取
    財物使用，雖並未參與犯罪之構成要件行為，然其係以幫助
    他人犯罪之意思，實施詐欺取財構成要件以外之行為，應依
    刑法第30條第1項論以幫助犯。是核被告所為，係犯刑法第
    30條第1項、第339條第1項之幫助詐欺取財罪。又按幫助犯
    係從犯，係從屬於正犯而成立，刑法上既無「共同幫助」之
    概念，當亦無「幫助共同」可言，是被告所幫助之詐欺集團
    成員間，就上開詐欺取財犯行，縱有犯意聯絡及行為分擔，
    均為共同正犯，亦無須論以被告有幫助共同詐欺取財之必要
    ，附此敘明。被告前於96年曾間因公共危險案件，經臺灣士
    林地方法院以96年交易字第295號判決有期徒刑4月確定，如
    易科罰金，以1,000元折算1日，後經減為有期徒刑2月，如
    易科罰金，以1,000元折算1日，於97年1月20日執行完畢，
    有臺灣高等法院被告前案紀錄表在卷可稽，其於受徒刑之執
    行完畢後5年內，故意再犯本件有期徒刑以上之罪，為累犯
    ，應依刑法第47條第1項之規定加重其刑。又被告係幫助他
    人犯前開之罪，應依刑法第30條第2項之規定，按正犯之刑
    減輕其刑，並依法先加後減之。爰審酌被告本身雖未實際參
    與詐欺取財犯行，但其提供銀行提款卡及密碼供不法犯罪集
    團使用，不僅造成執法機關不易查緝犯罪行為人，嚴重危害
    社會治安，助長社會犯罪風氣，更造成被害人求償上之困難
    ，惡性非輕，且被告於偵查及本院審理中均否認犯行，態度
    難謂良好，並衡及被害人遭詐騙匯入被告帳戶之金額為3,00
    0元，及被告之生活狀況、智識程度等一切情狀，量處如主
    文所示之刑，並諭知易科罰金之折算標準，以示懲儆。
據上論斷，應依刑事訴訟法第299條第1項前段，刑法第30條第1
項前段、第2項、第339條第1項、第47條第1項、刑法第41條第1
項前段，刑法施行法第1條之1，判決如主文。
本案經檢察官沈志成到庭執行職務。
中    華    民    國    99    年     4    月    29    日
                  刑事第十五庭  審判長法  官  廖紋妤
                                      法  官  吳麗英
                                      法  官  黃桂興
上正本證明與原本無異。
如不服本判決應於收受送達後10日內向本院提出上訴書狀，並應
敘述具體理由；其未敘述上訴理由者，應於上訴期間屆滿後20日
內向本院補提理由書（均須按他造當事人之人數附繕本）「切勿
逕送上級法院」。告訴人或被害人如對於本判決不服者，應具備
理由請求檢察官上訴，其上訴期間之計算係以檢察官收受判決正
本之日期為準。
                                      書記官  陳品潔
中    華    民    國    99    年     4    月    29    日
附錄本案論罪科刑所適用之法條：
中華民國刑法第339條
意圖為自己或第三人不法之所有，以詐術使人將本人或第三人之
物交付者，處5 年以下有期徒刑、拘役或科或併科1 千元以下罰
金。
以前項方法得財產上不法之利益或使第三人得之者，亦同。
前2 項之未遂犯罰之。

司法院資訊處製作；財團法人民間司法改革基金會備份。
